臺灣臺中地方法院刑事判決　　　　　　　96年度訴字第3056號
公　訴　人　臺灣臺中地方法院檢察署檢察官
被　　　告　甲○○
指定辯護人　本院公設辯護人　乙○○
上列被告因強盜案件，經檢察官提起公訴（96年度偵字第18270
號），本院判決如下：
    主    文
甲○○意圖為自己不法之所有，而搶奪他人之動產，累犯，處有
期徒刑拾月。
    犯罪事實
一、甲○○前因放火燒燬建物罪，經本院於民國94年2月3日以93
    年度訴字第1943號判處有期徒刑一年確定，於94年5月25 日
    入監執行，於94年12月11日縮短刑期執行完畢。
二、甲○○猶不知悔改，明知身上僅有新臺幣（下同）五元之銅
    板，無法購買公益彩券，竟基於搶奪他人財物之犯意，意圖
    為自己不法之所有，於96年7月28日19時30分許，在臺中縣
    豐原市○○路283號騎樓前，見販售公益彩券之鄭莉臻為乘
    坐輪椅之殘障人士，遂以購買1000元彩券為由，趁鄭莉臻未
    及防備之際，強行抽取每張100元之「歡樂馬戲團」彩券三
    張、「全壘打」彩券一張、「刮刮樂」彩券一張合計五張，
    得手後，當場在旁刮完彩券，提示鄭莉臻確認均未中獎後，
    再以刮滿1000元為由，接續強行抽取每張200元之「超級777
    」彩券合計三張，得手後，亦當場在旁刮完彩券，提示鄭莉
    臻確認後，其中一張有刮中300元之獎額，鄭莉臻要求支付
    購買彩券之800元款項，甲○○卻要求兌換該張彩券刮中之
    300元獎額及刮滿1000元彩券，經鄭莉臻拒絕後，甲○○乃
    動手與鄭莉臻拉扯欲搶回該張中獎之「超級777」彩券，因
    而撕破該張中獎彩券之右上角。嗣經鄭莉臻透過附近彩券行
    員工報警，當場查獲甲○○，並自甲○○身上起出僅有之五
    元銅板。
三、案經臺中縣警察局豐原分局報告臺灣臺中地方法院檢察署檢
    察官偵查起訴。
    理    由
一、訊據被告甲○○矢口否認有何搶奪之犯行，辯稱：伊並無搶
    奪告訴人鄭莉臻彩券之意思，伊是要刮1000元之彩券，想說
    如果沒有中獎，再打電話給在臺中工業區上班的女兒送錢過
    來，電話號碼忘記了，但是伊可以先打給在臺北上班的女兒
    問電話號碼，伊是因為哥哥在臺北做腳底按摩的地方，房東
    不願繼續出租，要伊休息幾天，才會到臺中來云云。經查：
    （一）告訴人鄭莉臻於本院審理中到庭證稱：「被告先坐在
          我攤子前面的椅子上，那張椅子是丙○○拿來要坐的
          ，被告就跟我說，要買彩券刮刮樂，我說你要買彩券
          ，因為我知道他沒有錢，他在我賣彩券的地方已經逛
          了三天，我不想賣給他，又因為害怕不敢說，被告就
          直接抽走我桌上所放的五張彩券，三張是零的，另外
          被告撕了兩張，其中一張刮刮樂彩券，被被告撕破了
          。」、「（當時）我的手還來不及遮，被告就拿了彩
          券，就到桌子旁邊去刮了。」、「被告刮完後，拿給
          我看，我幫他看完之後，告訴他通通沒有中。」、「
          被告要我再讓他刮滿1000元，才要給我錢，我不肯，
          被告就直接從我壓著的彩券中，又抽走三張，我跟被
          告說，不可以跟我拿彩券，拿的金額已經超過1000元
          ，要求他還我這三張彩券，被告表示沒關係，湊1000
          元，他會給我錢，被告就把這三張彩券拿到旁邊我搆
          不到的地方去刮。」、「被告刮完之後，又拿來叫我
          幫他看，我告訴他，其中一張有中300元，被告說還
          要坳，要把中獎的300元再換彩券刮，我不答應，我
          要求被告付錢，被告不肯，當時我已經把手中剩餘的
          彩券都收起來，並且跟被告說，他沒有付錢，中獎的
          這張彩券還是我的，當時這張中獎的彩券是在我的手
          上，被告就動手跟我搶，被告只搶走破掉的小角。」
          、「當時我是左手拿中獎的這張彩券，被告用右手跟
          我搶彩券，我是用有力的左手，跟被告拉扯中獎的這
          張彩券，我們兩人都不放手，拉扯的結果，所以這張
          彩券被被告搶去了一小角。」等語（參照本院卷第61
          至63頁），核與目擊證人丙○○於本院審理中到庭證
          述情節（參照本院卷第65頁）大致相符，並有卷附被
          告行搶之公益彩券「歡樂馬戲團」三張、「全壘打」
          一張、「刮刮樂」一張、「超級777」合計八張（參
          照偵查卷第18至19頁）為證，則告訴人鄭莉臻證述內
          容，應堪置信，因此，被告接續搶奪告訴人鄭莉臻所
          有之公益彩券八張等情，應堪認定。
    （二）又被告為警查獲時，身上僅有五元硬幣之情，業據告
          訴人鄭莉臻證述屬實，被告對此亦不爭執，僅係稱會
          找人來付錢云云。惟被告對於究竟欲找何人來支付購
          買公益彩券之款項，或稱找其哥哥，或稱找其女兒，
          然被告之哥哥，係在臺北地區經營腳底按摩店，顯然
          不可能突然出現在臺中縣豐原市幫被告解決問題，而
          被告對於目前在臺中工業區工作之女兒，亦不知道其
          聯絡電話，仍須透過在臺北之女兒告知聯絡電話始能
          輾轉聯絡，何況，臺中工業區距離被告刮取彩券之臺
          中縣豐原市，亦有相當距離，斷不可能即時出現幫被
          告解圍，再者，被告設籍於臺中縣后里鄉，既然自臺
          北返回休息，卻在身無盤纏之情況下而在臺中縣豐原
          市遊蕩，顯然被告無法獲得家人方面之金錢援助，由
          此可見，被告在前往告訴人鄭莉臻販售公益彩券之攤
          位前，並無法立即獲得親人方面之金錢援助，因此，
          被告在僅有五元之情況下，向告訴人鄭莉臻宣稱要購
          買1000元之彩券，足徵被告係基於為自己不法所有之
          搶奪意圖而強行抽取告訴人鄭莉臻之彩券。
    （三）綜上所述，被告搶奪告訴人鄭莉臻所有之公益彩券之
          犯行，應堪認定。被告所辯，顯係事後卸責之詞，要
          難採信。本件事證已臻明確，被告犯行，洵堪認定。
二、被告基於搶奪之犯意，意圖為自己不法之所有，趁告訴人鄭
    莉臻未及防備之際，接續搶奪告訴人鄭莉臻所有之公益彩券
    八張得手，核被告所為，係犯刑法第三百二十五條第一項之
    搶奪罪。起訴意旨認被告為四肢健全、精壯有力之成年男子
    ，而告訴人鄭莉臻卻屬罹患小兒麻痺不良於行之瘦弱婦人，
    二人處於肢體、腕力極度不對稱之狀態，被告於告訴人鄭莉
    臻表明不願交付公益彩券之情狀下，未經告訴人鄭莉臻之同
    意，旋以告訴人不能抗拒之方法，強行取走告訴人鄭莉臻所
    有之公益彩券，應係以強暴手段，至使告訴人鄭莉臻無從抗
    拒，而取人財物，係犯刑法第三百二十八條第一項之強盜罪
    ，惟依據告訴人鄭莉臻於本院審理中到庭證稱被告並未對其
    身體施以任何強暴行為，亦無以言語脅迫之情事，且被告係
    在告訴人鄭莉臻未及反應之際，即強行抽取公益彩券，事後
    告訴人鄭莉臻亦有與被告拉扯中獎彩券之情事，而拉扯結果
    ，該張中獎彩券仍在告訴人鄭莉臻手中，未為被告搶走等情
    （參照本院卷第63、64頁），由此可知，被告並未對於告訴
    人鄭莉臻施以強暴、脅迫之行為，而告訴人鄭莉臻雖係肢體
    殘障人士，不良於行，然尚非達於毫無反抗能力之狀態，被
    告之行為，明顯與強盜罪之構成要件不符，僅構成趁人不備
    之搶奪犯行，本院基於社會基本事實同一之前提下，爰予變
    更起訴法條為刑法第三百二十五條第一項之搶奪罪。查：被
    告前因放火燒燬建物罪，經本院於94年2月3日以93年度訴字
    第1943號判處有期徒刑一年確定，於94年5月25日入監執行
    ，於94年12月11日縮短刑期執行完畢等情，此有臺灣高等法
    院被告前案紀錄表一份在卷為憑，被告前受有期徒刑之執行
    完畢後，五年以內故意再犯本件有期徒刑以上之罪，為累犯
    ，應依刑法第四十七條第一項之規定，加重其刑。另按行為
    時因精神障礙或其他心智缺陷，致不能辨識其行為違反或欠
    缺依其辨識而行為之能力者，不罰；行為時因前項之原因，
    致其辨識違法或依其辨識而行為之能力，顯著減低者，得減
    輕其刑；前二項規定，於因故意或過失自行招致者，不適用
    之，刑法第十九條第一項、第二項、第三項定有明文。被告
    於本院中供稱：案發當時有吸膠，神智不清，目前在臺灣臺
    中看守所有服用精神分裂症之藥物，之前亦有精神科門診之
    就診紀錄等語（參照本院卷第35、37頁），經本院向臺灣臺
    中看守所調閱被告之就醫紀錄顯示，被告確實有因器質性精
    神疾病定期服用藥物，此有臺灣臺中看守所衛生科檢送之病
    歷資料（參照本院卷第47至51頁）在卷為憑，且經調閱被告
    於93年間之精神鑑定紀錄，發現被告之臨床診斷為「強力膠
    濫用」，被告知道在吸膠後會出現脫序及違法行為，更明瞭
    強力膠對自我控制能力之不良影響，仍將強力膠作為緩解壓
    力及情緒之主要方法，以致於屢屢在吸膠後出現危害他人或
    自身安全之行為，此有行政院衛生署草屯療養院93年12月31
    日精神鑑定報告書（參照本院卷第52至55頁）在卷足稽，被
    告確實有吸食強力膠之行為，惟仔細觀察被告於為警查獲後
    前往警局製作筆錄時所為之警詢供述、移送臺灣臺中地方法
    院檢察署檢察官偵訊時所為之供述及於本院羈押訊問庭中所
    為之供述，對於案發過程重要細節事項，前後供述幾乎相符
    ，並無歧異矛盾之處，且被告對於案發當時身上僅有五元硬
    幣之情，亦明確知悉，可見被告於案發當時並無因精神障礙
    或心智缺陷，以致辨識行為違法或依其辨識而行為之能力顯
    著減低之情事，自無適用刑法第十九條第二項減輕其刑規定
    之適用，附此敘明。爰審酌被告不思循正途，獲取生活所需
    ，卻圖以搶奪告訴人鄭莉臻公益彩券白刮尋求中獎獎額之方
    式，圖取財物，造成告訴人鄭莉臻財物之損失及心理之傷害
    ，且被告選擇肢體殘障不良於行之告訴人鄭莉臻為行搶之對
    象，更值非議，且犯罪後，猶飾詞狡辯，未見悔意，犯後態
    度不佳，惟因被告並未造成告訴人鄭莉臻受有身體上之傷害
    ，且犯罪後仍停留現場未逃逸等一切情狀，量處如主文所示
    之刑，以示懲儆。
據上論斷，應依刑事訴訟法第二百九十九條第一項前段、第三百
條，刑法第三百二十五條第一項、第四十七條第一項，判決如主
文。
中　　華　　民　　國　　96　　年　　10　　月　　23　　日
                  刑事第五庭    審判長法  官  鍾堯航
                                      法  官  劉麗瑛
                                      法  官  巫淑芳
上正本證明與原本無異。
如不服本判決，應於收送達後10日內向本院提出上訴書狀（應敘
述具體理由並附繕本）。
上訴書狀如未敘述理由，應於上訴期間屆滿後20日內補提理由書
於本院。
                                      書記官  王麗麗
中　　華　　民　　國　　96　　年　　10　　月　　23　　日
附錄論罪科刑法條：
中華民國刑法第325條：
意圖為自己或第三人不法之所有，而搶奪他人之動產者，處六月
以上五年以下有期徒刑。
因而致人於死者，處無期徒刑或七年以上有期徒刑，致重傷者，
處三年以上十年以下有期徒刑。
第一項之未遂犯罰之。
